【裁判字號】    98,重上更(五),176
【裁判日期】    990326
【裁判案由】    組織犯罪防制條例等
【裁判全文】
臺灣高等法院刑事判決           98年度重上更(五)字第176號
上  訴  人
即  被  告  丙○○
選任辯護人  楊進銘律師
上列上訴人因違反組織犯罪防制條例案件，不服臺灣臺北地方法
院86年度訴字第1835號，中華民國87年11月26日第一審判決（起
訴案號：臺灣臺北地方法院檢察署86年度偵字第10058號、第106
06號、第10665號、第12858號），提起上訴，經判決後，由最高
法院第五次發回更審，本院判決如下：
    主  文
原判決關於丙○○部分撤銷。
丙○○無罪。
    理  由
一、公訴意旨略以：上訴人即被告丙○○與林慶堂、乙○○、陳
    思聰（已改名為陳峰然）（以上3 人所涉違反組織犯罪防制
    條例、重利等罪，業經本院以87年度上訴字第1978號判決判
    處有罪確定）、李明（其所涉違反組織犯罪防制條例罪，
    業經本院以93年重上更(三)字第239 號判決判處有罪確定）及
    賀英哲（其所涉違反組織犯罪防制條例、重利等罪，業經本
    院以91年度上更(一)字第607 號判決判處有罪確定）等人，分
    別於民國84年、85年間，陸續為王樹堂（其所涉違反組織犯
    罪防制條例罪，業經臺灣臺東地方法院以86年度重訴(一)字第
    73號判決判處有期徒刑1年7月，並經本院花蓮分院以87年度
    上重訴字第138 號判決上訴駁回確定）所吸收而加入「舢舨
    橋幫」為其成員，並均聽命於王樹堂，及依入幫輩份而有首
    從之分。「舢舨橋幫」長期即以臺北市中山區○○○路、林
    森北路、長春路等地為其不法勢力範圍，王樹堂於85年4 月
    間起，雇請未參加「舢舨橋幫」之甲○○（其所涉重利、違
    反電信法等罪，業經臺灣臺北地方法院以86年度訴字第1835
    號判決判處應執行有期徒刑1年，緩刑5年確定）擔任會計，
    另指使基於共同犯意聯絡之「舢舨橋幫」手下即被告、乙○
    ○、林慶堂、陳思聰、賀英哲等人為放款、催索欠款、銀行
    入帳出帳等業務，其等以共同經營地下錢莊常業重利、為人
    索債、糾眾鬥毆、非法持有槍械自重等犯罪，為該犯罪組織
    主要活動。並由具有共同犯意聯絡之王怡華（其所涉違反組
    織犯罪防制條例罪，業經本院以96年度重上更(四)字第117 號
    判決判處無罪確定），持續提供經營地下錢莊所需資金來源
    以資助，而在臺北市○○○路○段204號2 樓以經營「鴻望企
    業有限公司」（下稱鴻望公司）為幌子，實則從事地下錢莊
    金錢貸放業務，於有人因急迫需款前來求貸時，即由基於幫
    助彼等為常業重利概括犯意之劉昌乙（其所涉重利罪，業經
    本院以88年度上更(一)字第86號判決無罪確定）至銀行或地政
    機關調閱資料徵信、評估或另介紹客戶向王樹堂借款，從中
    收取費用，而王樹堂等人在貸與金錢之際，則以每借新臺幣
    （下同）10萬元，每10天為1期，需支付3千元至1 萬元不等
    之利息，利息預先扣留，並要求借款者需簽發支票、本票，
    或需提供不動產設定抵押權以擔保還款，以上揭重利所得營
    生並以之為常業，迄於85年11月22日18時許，為警在上揭處
    所查獲王樹堂、王怡華、李明、被告等人經營地下錢莊之
    犯行（4 人所涉此部分重利罪，均經臺灣臺北地方法院以86
    年度訴字第545號判決無罪，並經本院以86年度上訴字第326
    0 號判決上訴駁回確定）。但甲○○等人則因未在辦公室未
    被查獲，竟均不知悔悟，由王怡華竟另行承租臺北市○○路
    ○ 段192號之1、10樓場所，供王樹堂等人繼續經營地下錢莊
    業務，嗣經警自86年4 月24日17時許起，陸續在臺北市○○
    街127號等處再次查獲王樹堂等人，並在臺北市○○路186巷
    26弄8號4樓甲○○住處，查獲王樹堂等人所持有之經營地下
    錢莊相關帳冊等物，因認被告涉犯組織犯罪防制條例第3 條
    第1項後段之參與犯罪組織罪嫌云云。
二、按犯罪事實應依證據認定之，無證據不得認定犯罪事實；不
    能證明被告犯罪者，應諭知無罪之判決；刑事訴訟法第 154
    條第2項、第301條第1 項分別定有明文。是認定不利於被告
    之事實，需依積極證據，苟積極證據不足為不利於被告事實
    之認定時，即應為有利於被告之認定，更不必有何有利之證
    據；如未能發現相當證據，或證據不足以證明，自不能以推
    測或擬制之方法，以為裁判基礎；此所謂認定犯罪事實之積
    極證據，係指適合於被告犯罪事實之認定之積極證據而言，
    雖不以直接證據為限，間接證據亦包括在內；然而無論直接
    或間接證據，其為訴訟上之證明，需於通常一般之人均不致
    有所懷疑，而得確信其為真實之程度者，始得據為有罪之認
    定，倘其證明尚未達到此一程度，而有合理之懷疑存在時，
    致使無從形成有罪之確信，根據「罪證有疑、利於被告」之
    證據法則，即不得遽為不利被告之認定（最高法院30年上字
    第816 號、29年上字第3105號、40年臺上字第86號及76年臺
    上字第4986號判例意旨參照）。又按組織犯罪防制條例乃以
    防制組織型態之犯罪活動為手段，達成維護社會秩序及保障
    個人法益之目的，該條例第3條第1項及第3 項所稱之參與犯
    罪組織，係指加入犯罪組織成為組織之成員，而不問參加組
    織活動與否，犯罪即屬成立，至其行為是否仍在繼續中，則
    以其有無持續參加組織活動或保持聯絡為斷，此項犯罪行為
    依法應由代表國家追訴犯罪之檢察官負舉證責任，若組織成
    員在參與行為未發覺前自首，或長期未與組織保持聯絡亦未
    參加活動等事實，足以證明其確已脫離犯罪組織者，即不能
    認其尚在繼續參與（司法院釋字第556號解釋參照）。
三、檢察官認被告涉有前開罪嫌，係以證人王樹堂、乙○○、陳
    思聰、林慶堂、賀英哲、甲○○、李明等人之供述，及扣
    案之經營地下錢莊相關帳冊等物為其論據。惟訊據被告堅詞
    否認有何檢察官所指前揭犯行，辯稱：其是與李明相約在
    臺北市○○○路○ 段「鴻望公司」談合作電子零件之事，並
    未加入舢舨橋幫，亦未參與經營地下錢莊等語。
四、經查：
  (一)證據能力部分：
  (1)按組織犯罪防制條例第12條第1 項中段規定：「訊問證人之
    筆錄，以在檢察官或法官面前作成，並經踐行刑事訴訟法所
    定訊問證人之程序者為限，始得採為證據」，此項規定旨在
    避免證人羅織他人入罪之流弊；具有共犯關係之人，就他人
    被告之案件，雖亦得為證人，然其供述筆錄有無證據能力，
    自仍應依據組織犯罪防制條例第12條第1 項之規定以為判斷
    ；倘以該共犯為證人之警詢筆錄，既非在檢察官或法官面前
    作成，亦未踐行刑事訴訟法所定證人訊問程序，則其陳述自
    亦不具備證據能力（最高法院92年度臺非字第144號判決要
    旨參照）。準此，共犯固亦得為證人，惟其證言應以確實於
    檢察官或法官面前作成，方能認有證據能力，而得以進一步
    審酌是否可採為被告參與犯罪組織之證據。申言之，上開規
    定既為防證人之指述有虛偽不實之處，是以特別要求證人需
    在檢察官、法官面前詳細指述，檢察官、法官方得直接審視
    其指述之真實性。然因92年9月1日修正施行前之刑事訴訟法
    第186條第3款（現已刪除）係規定：「證人與本案有共犯關
    係或嫌疑者，不得令其具結」，則依92年9月1日實行前之上
    開規定，檢察官於偵查中，亦無法令共同被告具結而為陳述
    。此時，除共同被告於警詢中就其他共同被告關於參與本件
    犯罪組織之陳述，並不符合組織犯罪防制條例第12條第1 項
    規定，而不得採為證據外，至共同被告於偵查中未居於證人
    地位而就其他共同被告關於參與本件犯罪組織之陳述，因舊
    法時期檢察官依法無從令共同被告具結而為陳述，故此一偵
    查中陳述，仍應視是否符合傳聞法則例外之情形，如果符合
    ，自應具有證據能力。
  (2)次按檢察官職司追訴犯罪，就審判程序之訴訟構造而言，檢
    察官係屬與被告相對立之當事人一方，偵查中對被告以外之
    人所為之偵查筆錄，或被告以外之人向檢察官所提之書面陳
    述，性質上均屬傳聞證據。理論上，如未予被告反對詰問、
    適當辯解之機會，一律准其為證據，似有違當事人進行主義
    之精神，對被告之防禦權亦有所妨礙；然而刑事訴訟法規定
    檢察官代表國家偵查犯罪、實施公訴，於實務運作時，偵查
    中檢察官向被告以外之人所取得之陳述，原則上均能遵守法
    律規定，不致違法取供，其可信性極高，為兼顧理論與實務
    ，乃於修正刑事訴訟法時，增列第159條之1第2 項，明定被
    告以外之人（含被害人、證人等）於偵查中向檢察官所為陳
    述，除顯有不可信之情況者外，得為證據，並於92年9月1日
    施行（最高法院94年度臺上字第7416號判決意旨參照）。查
    本件除證人賀英哲於法院審理時到庭表示拒絕作證外，證人
    王樹堂、乙○○、甲○○、林慶堂、陳思聰已分別於本院前
    審或本審到庭具結作證（詳如後述），業經檢察官及辯護人
    進行交互詰問，足資保障被告之反對詰問權，亦符合組織犯
    罪防制條例第12條第1 項規定，是證人王樹堂、乙○○、甲
    ○○、林慶堂、陳思聰、賀英哲於偵查中向檢察官所為之陳
    述，依其等當時所為陳述，尚無顯不可信之情況，依刑事訴
    訟法第159條之1第2 項規定，其等於偵查中之陳述，自均得
    為本案之證據。
  (3)另證人王樹堂、乙○○、甲○○、林慶堂、陳思聰、賀英哲
    、李明於警詢時之陳述，雖因不符組織犯罪防制條例第12
    條第1 項規定，而不得採為認定犯罪事實之依據，然仍得作
    為彈劾其等於偵審中所述證言可信性之證據，自不待言。
  (4)被告以外之人於審判外之陳述，雖不符合刑事訴訟法第 159
    條之1至第159條之4 之規定，但經當事人於審判程序同意作
    為證據，法院審酌該言詞陳述或書面陳述作成時之情況，認
    為適當者，亦得為證據；當事人、代理人或辯護人於法院調
    查證據時，知有第159條第1項不得為證據之情形，而未於言
    詞辯論終結前聲明異議者，視為有前項之同意；刑事訴訟法
    第159條之5第1項、第2項分別定有明文。檢察官、被告及其
    辯護人對於本判決下列所引用其他各項被告以外之人於審判
    外之陳述（含書面陳述），均表示無意見而不予爭執，且迄
    至言詞辯論終結前亦未再聲明異議，本院審酌上開證據資料
    製作時之情況，尚無違法不當及證明力明顯過低之瑕疵之情
    形，依前條規定，認例外均具有證據能力，且經本院於審判
    期日依法進行證據之調查、辯論，當事人於訴訟上程序權利
    ，已受保障。
  (二)原審法院向內政部警政署刑事警察局查詢「舢舨橋幫」是否
    屬列管之不良幫派，該局查覆謂：「舢舨橋幫」成立於40年
    間，長期以來均以臺北市○○○路、林森北路、長春路等地
    為主要勢力範圍，屬角頭型之不良幫派，早期組織活動向以
    勢力範圍內之酒店、賓館等特種行業白吃白喝及勒索保護費
    、經營賭場、為人逼討債務及為商家保鑣等為主，近年來轉
    以經營地下錢莊為常業牟利，並以強暴手段逼討債務，非法
    持有搶械自重為主，其多數成員有傷害、殺人、妨害自由等
    前科，部分成員無固定經濟來源，該幫派成員仍有集團性、
    常習性、暴力從事流氓及不法行為之虞等情，此有內政部警
    政署刑事警察局86年11月20日刑檢字第76840 號函附卷可
    考（見原審卷(一)第96頁至第99頁）。而王樹堂於86年1 月25
    日向臺北市政府警察局中山分局辦理宣示脫離「舢舨橋幫」
    時亦供稱：我是於62年10月10日在中山區○○○路康樂市場
    內由三板橋幫（即舢舨橋幫）大哥姜高引進參加，目前都已
    分散各自為業等語明確（見偵字第12858號偵查卷二第154頁
    至第155 頁），可見王樹堂確實係犯罪組織「舢舨橋幫」之
    成員無訛。另乙○○、陳思聰、林慶堂、李明、賀英哲等
    人均為王樹堂之手下，並聽從其指揮等情，亦據王樹堂於86
    年4 月24日因本案為警查獲後供稱：乙○○、陳思聰等人平
    時稱其大哥，平時在公司聚會，若有重要事情，則叫他們到
    中山北路集合，公司若有賺錢，就會給他們生活費等語（見
    偵字第12858號偵查卷一第4頁至第5 頁），並經證人乙○○
    、陳思聰、林慶堂、賀英哲、李明等人供明在卷。組織犯
    罪防制條例於85年12月11日公布施行後，王樹堂等人仍以此
    犯罪組織在上址從事常業重利等犯罪行為，王樹堂因此所涉
    違反組織犯罪防制條例罪部分，業經本案臺灣臺北地方法院
    檢察署檢察官移由臺灣臺東地方法院檢察署偵查起訴，並經
    臺灣臺東地方法院以86年度重訴(一)字第73號判決判處有期徒
    刑1年7月，嗣經本院花蓮分院以87年度上重訴字第138 號判
    決上訴駁回確定；林慶堂、乙○○、陳思聰 3人所涉違反組
    織犯罪防制條例、重利等罪部分，由本案檢察官起訴後，經
    本院以87年度上訴字第1978號判處有罪確定；李明所涉違
    反組織犯罪防制條例罪，經本院以93年重上更(三)字第239 號
    判決判處有罪確定；賀英哲所涉違反組織犯罪防制條例、重
    利等罪，業經本院以91年度上更(一)字第607 號判決判處有罪
    確定；有以上各該案件刑事判決書在卷可參。是「舢舨橋幫
    」係屬組織犯罪防制條例第2 條所稱之「犯罪組織」，而王
    樹堂、林慶堂、乙○○、陳思聰、李明、賀英哲等人確有
    指揮或參與組織犯罪之行為，應堪認定，合先敘明之。
  (三)從而，本件應審究者，係被告有無加入王樹堂等人之犯罪組
    織「舢舨橋幫」而成為該組織之成員，及是否有參與該犯罪
    組織所為常業重利之犯罪行為。茲分述如下：
  (1)證人王樹堂於86年4 月25日警詢時雖供稱：我在臺北市○○
    路○ 段192號之1、10樓經營錢莊工作，請甲○○任會計，另
    有員工乙○○、林慶堂、陳思聰、賀英哲、被告等人等語（
    見偵字第12858號偵查卷一第3頁、第4 頁）；惟其於偵查中
    指述其公司員工時，並未提及被告（見偵字第12858 號偵查
    卷二第29頁至第31頁）；其於86年4 月25日偵查中指述錢莊
    員工之分工情形時，亦供稱：甲○○作帳，放款是乙○○、
    陳思聰、林慶堂、阿哲等人等語，仍未提及被告（見偵字第
    10058 號偵查卷第60頁反面、第61頁）；其於本院更四審到
    庭結證稱：我不認識被告，亦不記得被告有無來過鴻望公司
    和我討論電腦生意等語，復經審判長提示警詢筆錄後表示：
    警詢筆錄是警察先把查到的人都寫在上面，我不記得我有提
    到被告這個人等語（見本院更(四)卷第133頁反面至第134頁）
    。
  (2)證人乙○○於86年5月3日警詢時供稱：王樹堂、王怡華是地
    下錢莊老闆，會計是甲○○，員工有我、林慶堂、陳思聰、
    李明、被告、賀英哲等人，亦均是舢舨橋幫成員等語（見
    偵字第12858 號偵查卷一第38頁、第39頁）；然其於偵查中
    均未提及被告；其於本院更五審到庭結證稱：我只知道公司
    員工的外號，不知名字，我不認識被告，亦不知他外號，我
    沒見過被告，警詢筆錄是我簽名的，但沒注意筆錄上有記載
    被告這個人等語（見本院更(五)卷第112頁反面至第114頁）。
  (3)證人甲○○於86年4月25日製作第3次警詢筆錄時固供稱：被
    告平常在公司幫忙匯款及收帳等語（見偵字第12858 號偵查
    卷一第25頁），惟其於同日製作第1 次警詢筆錄時，經員警
    詢及王樹堂手下有哪些人負責收取呆帳時，僅指出乙○○、
    陳思聰、賀英哲、黃志仁、李明、「阿南」等人，並未提
    及被告（見偵字第12858號偵查卷一第17頁）；其於86年4月
    25日偵查中指述公司成員分工情形時，係稱：王樹堂出錢，
    乙○○、陳思聰、李明、黃志仁4 人負責放款，由何人放
    款即由該人收回等語，亦未提及被告（見偵字第10058 號偵
    查卷第50頁反面）；其於86年5月6日偵查中，就李明、乙
    ○○、林慶堂、賀英哲、陳思聰等人在公司擔任何種工作均
    能清楚指述，惟就被告部分，則供稱：我與被告不熟，他大
    概與李明在一起，有多少賺多少等語（見偵字第10058 號
    偵查卷第72頁）；其於本院更五審到庭結證稱：警詢筆錄是
    刑求我的警察寫的，我很害怕，不敢檢察官講被刑求，我沒
    有提到被告有參與地下錢莊業務，王樹堂身邊的小朋友，我
    都只知道外號跟長相，不知道名字等語（見本院更(五)卷第11
    2頁反面至第112頁反面）。
  (4)證人林慶堂於86年4 月25日警詢時坦承加入舢舨橋幫及在地
    下錢莊工作，並供稱：王樹堂是錢莊老闆，公司位於臺北市
    ○○○路3段204號2樓，於86年春節前移至臺北市○○路○段
    192號之1、10樓，改以借錢給我們這些小弟自行放款再拿回
    公司等情，惟並未提及被告為公司成員（見偵字第12858 號
    偵查卷一第56頁至第57頁）；其於86年4 月25日偵查中指述
    舢舨橋幫成員時供稱：王樹堂是老大，成員有我、賀英哲、
    乙○○、陳思聰、李明等語，並未提及被告，然於檢察官
    質以何時參與放款時，則供稱：84年8 月我與王樹堂作地下
    錢莊，甲○○是後來才來當會計，另外尚有黃志仁、乙○○
    、陳思聰、被告也有做放款之事（見偵字第10058 號偵查卷
    第46頁正反面）；其於86年6月4日警詢時亦坦承加入舢舨橋
    幫及在地下錢莊工作，供稱：王樹堂主持，甲○○為會計，
    金主為王怡華，手下大將負責催討債務工作，有乙○○、李
    明、陳思聰、賀英哲、黃志仁及我等語，並未提及被告（
    見偵字第1665號偵查卷第102頁至第103頁）；其於本院更一
    審到庭結證稱：我認識賀英哲，我不認識被告，我跟王樹堂
    不同公司，我是自己做等語（見本院更(一)卷二第189頁）。
  (5)證人陳思聰於86年6月2日警詢時供稱：王樹堂是地下錢莊老
    闆，會計是甲○○，員工有我、乙○○、林慶堂、黃志仁、
    李明、被告、賀英哲等人，亦均是舢舨橋幫成員等語（見
    偵字第12858 號偵查卷二第5頁、第7頁）；其於86年6月3日
    偵查中則供稱：在錢莊，我是與林慶堂、李明一組，與乙
    ○○較無聯絡等語，則未提到被告（見偵字第12858 號偵查
    卷二第15頁）；其於本院更三審到庭結證稱：我約於85、86
    年間在王樹堂經營的釣蝦場認識被告，跟他不是很熟，只是
    點頭，知道他名字，沒有深交，85年11月22日那段時間，我
    跟鄧昌榮做錢莊，被告好像沒有一起做，被告應該沒有加入
    幫派，我是被抓以後才知被告名字等語（見本院更(三)卷第20
    9頁反面至第212頁）。
  (6)證人賀英哲於86年4 月25日警詢坦承加入舢舨橋幫及在王樹
    堂經營之地下錢莊工作，並供稱：王樹堂出資經營，乙○○
    負責公司管理，甲○○負責會計，陳思聰、林慶堂、李明
    負責收取債款，我負責匯款，舢舨橋幫之成員我只知道在公
    司上班的這些人等情，亦未提及被告為舢舨橋幫或地下錢莊
    之一員（見偵字第12858 號偵查卷一第66頁至第67頁）；其
    於86年4 月25日偵查中則否認加入舢舨橋幫，僅坦承在王樹
    堂經營之地下錢莊工作，供稱：公司成員除王樹堂、乙○○
    外，尚有林慶堂、李明、陳思聰、被告、甲○○等語（見
    偵字第10058 號偵查卷第48頁反面）；其於86年5月2日偵查
    中則稱：之前均是由王樹堂放款，我、乙○○、陳思聰、李
    明、被告等人只幫他跑跑銀行、收款，之後才各自自立門
    戶等語（見偵字第10058 號偵查卷第67頁反面）；其於本院
    更三審則到庭表示拒絕作證（見本院更(三)卷第208 頁反面至
    第209頁）。
  (7)由證人王樹堂、乙○○、甲○○、林慶堂、陳思聰、賀英哲
    等人以上之證言，可知證人王樹堂於偵查、乙○○於警詢、
    甲○○於警詢及偵查、林慶堂於偵查、陳思聰於警詢、賀英
    哲於偵查中固曾提及被告，然而，觀諸其等該次筆錄之記載
    ，證人王樹堂、乙○○、甲○○、林慶堂、陳思聰、賀英哲
    等人於提及被告之時，均係在指述、細數組織成員或公司員
    工之人名時，於5至7個人名之間，提及被告之名字；再細繹
    其6人所述之證詞，亦僅有甲○○、林慶堂、賀英哲3人敘及
    被告在錢莊所擔任之工作內容，然其等對被告究竟係從事放
    款、催討債務、匯款、跑銀行或收帳，3 人說法亦未一致；
    況證人王樹堂、乙○○、甲○○、林慶堂、陳思聰等人分別
    於本院前審或本審以證人身分到庭具結作證時，均又翻異前
    詞，否認於警詢或偵查中曾提及被告此人。另證人甲○○於
    偵查中雖供稱：我與被告不熟，他大概與李明在一起，有
    多少賺多少等語，而李明於86年5月3日警詢時固坦承自85
    年10月間在臺北市○○○路○段204號2 樓王樹堂經營之地下
    錢莊工作，並與林慶堂負責討債工作等情，然李明並未指
    述被告亦在錢莊工作（見偵字第12858 號偵查卷一第52頁至
    第53頁），而李明於86年5月3日偵查中，亦未提及被告有
    參與地下錢莊之工作（見偵字第1665號偵查卷第45頁至第46
    頁），顯與甲○○所言迥異。綜上，以上6 位證人關於被告
    是否有加入「舢舨橋幫」，及是否有參與經營地下錢莊等節
    ，各自歷次證言內容已有出入，彼此所述又不相同，對於被
    告加入或參與之時間、地點及方式，亦均未有所指述、說明
    ，實難單憑其等前後不一之證言即遽認被告確實有加入「舢
    舨橋幫」或參與其不法之犯罪活動。
  (8)另臺灣臺北地方法院檢察署檢察官前以被告及王樹堂、王怡
    華、李明等人共同基於犯意聯絡，於85年6 月起至同年11
    月止，在臺北市○○○路○段204號2 樓經營地下錢莊貸放款
    業務，趁客戶孫素雯等人需款孔急之際貸以金錢，以每 1萬
    元每日利息120 元，收取與原本顯不相當之重利，並恃此所
    得維生，嗣於85年11月22日為警查獲，而認被告與王樹堂、
    王怡華、李明共同涉有常業重利罪嫌提起公訴，惟此業經
    臺灣臺北地方法院及本院審理結果，均認查無何積極證據足
    資證明被告與王樹堂、王怡華、李明有此部分常業重利犯
    行，而判決被告、王樹堂、王怡華、李明均無罪確定在案
    ，有臺灣臺北地方法院86年度訴字第545 號、本院86年度上
    訴字第3260號刑事判決書附卷可稽。再參以卷附之臺北市政
    府建設局檢送之鴻望公司之公司登記資料，該公司章程所列
    股東，包括王樹堂、林慶堂、陳思聰、賀英哲、柯榮富等人
    ，並無被告乙節，有該局89年12月12日北市建商二字第8963
    0865號函及所附之章程影本等在卷足參（見本院上訴卷第26
    6頁至第267頁）；而本件檢察官起訴書所指王樹堂等人組織
    犯罪之行為，包括有陳思聰之持有槍彈行為，王樹堂教唆乙
    ○○、陳思聰、林慶堂等人共同傷害鄧昌榮、乙○○持有槍
    械行為，及乙○○、陳思聰、林慶堂共同偽造電信器材等罪
    行，綜觀全卷，均未見有共同被告或被害人指認被告有參與
    其中任何一件犯行。至警方於86年4月25日在臺北市○○路1
    86巷26弄8號4樓甲○○住處查獲扣案之相關帳冊，其中1 頁
    雖有記載「阿昱＄2500」（見偵字第12858號偵查卷一第128
    頁），甲○○雖供稱該「阿昱」係被告，然觀之該「阿昱＄
    2500」下行之記載「劉昌乙＄11700 」，甲○○解釋稱：劉
    昌乙應該是錢莊客戶等語（見偵字第12858 號偵查卷一第34
    頁），可見上行記載之「阿昱＄2500」，亦應作同樣之解釋
    ，即阿昱是錢莊之客戶，故即使該「阿昱」確實係被告，亦
    難據此即對被告為不利之認定。據上，縱認王樹堂等人於85
    年11月22日因前揭重利案件為警查獲後，仍在臺北市○○路
    ○ 段192號之1、10樓場所繼續經營地下錢莊業務，然依前所
    述，亦查無任何事證足以認定被告有與王樹堂等人一起參與
    繼續經營地下錢莊業務之犯罪行為。
  (四)綜上所述，檢察官所舉之證據與所指出之證明方法，均無法
    確認被告確實有加入「舢舨橋幫」犯罪組織而成為該組織之
    成員，亦未能證明被告有參與該犯罪組織所為常業重利之行
    為，自未足使本院形成對被告有罪之確信。此外，復查無其
    他積極確切之證據足證被告有何公訴意旨所指前揭犯行，依
    照前開之說明，不能證明被告犯罪，自為其無罪之諭知。
  (五)檢察官於起訴事實雖有敘及王樹堂等人仍在上址繼續經營地
    下錢莊業務之重利犯行，惟此涉有重利罪嫌部分，業經檢察
    官認與王樹堂等人所涉違反組織犯罪防制條例罪，係屬數罪
    併罰關係，而將被告及王樹堂、李明、王怡華所涉此部分
    重利罪嫌，另併案由本院86年度上訴字第3260號重利案件一
    併審理。而被告所涉前揭常業重利犯行部分，已經本院86年
    度上訴字第3260號判決無罪確定在案，業如上述，該案判決
    書並於理由五載明，檢察官移請併案審理部分，因本件經判
    決無罪，無從併案審理，應退回檢察官另行處理等語，有該
    案判決可憑。綜上，本件既不能證明被告有違反組織犯罪防
    制條例之罪行，檢察官就此重利部分亦未另行移請本院併案
    審理，此部分未經起訴，亦非起訴效力所及，本院自無庸予
    以審理。
五、原審疏未詳為勾稽上情，遽為被告有罪之諭知，與法自有未
    合。被告上訴否認犯行，請求本院撤銷改判，核有理由，自
    應由本院將原判決關於被告部分撤銷，改諭知其無罪。
據上論斷，應依刑事訴訟法第369條第1項前段、第364條、第301
條第1項，判決如主文。
本案經檢察官楊秀琴到庭執行職務。
中    華    民    國    99    年    3     月    26    日
                  刑事第十三庭  審判長法  官  曾德水
                                      法  官  陳恆寬
                                      法  官  崔玲琦
以上正本證明與原本無異。
檢察官如不服本判決，應於收受送達後10日內向本院提出上訴書
狀，其未敘述上訴之理由者並得於提起上訴後10日內向本院補提
理由書（均須按他造當事人之人數附繕本）「切勿逕送上級法院
」。
                                      書記官  馬佳瑩
中    華    民    國    99    年    3     月    29    日

司法院資訊處製作；財團法人民間司法改革基金會備份。
